最高法院民事判決　　　　　　　　　　　　　　　八十六年度台上字第一四五四號
　　上　訴　人　甲○○
　　被 上訴 人　乙　○
右當事人間請求損害賠償事件，上訴人對於中華民國八十五年十月九日台灣高等法院
台中分院第二審判決（八十五年度上字第三八九號），提起上訴，本院判決如左：
    主  文
原判決廢棄，發回台灣高等法院台中分院。
    理  由
本件上訴人主張：兩造各出資二分之一合夥向訴外人陳玉美購買坐落台中縣潭子鄉○
○○段第二一之一號土地持分一萬分之一百三十三及其上建物即門牌台中縣潭子鄉○
○路○段一九○巷七八弄四三號三樓（以下簡稱系爭房地），並登記為伊名義，伺機
出售圖利，惟因房地產不景氣，無法順利出售。伊曾於民國八十二年十二月二十日及
八十四年四月十七日催告被上訴人，共同將系爭房地所有權二分之一移轉登記予被上
訴人，及解決南山人壽保險股份有限公司（以下簡稱南山公司）貸款本息，然被上訴
人竟置之不理，任由南山公司聲請法院拍賣系爭房地。購買系爭房地共支出新台幣（
下同）一百二十三萬四千七百十元，兩造各負擔二分之一，即其中之六十一萬七千三
百五十五元，係伊支出之金額，加上拍賣後伊補繳之稅款三千一百八十六元，合計六
十二萬零五百四十一元係伊所受之損害等情。爰依債務不履行之規定，求為命被上訴
人如數給付，並加付法定遲延利息之判決。
被上訴人則以：系爭房地原為訴外人陳玉美所有，因無力償還貸款，而售與上訴人，
伊於八十二年十一月八日與上訴人訂立買賣契約，上訴人將取得之系爭房地所有權應
有部分二分之一以五十萬元讓售與伊，非兩造共同出資合夥買受系爭房地。系爭房地
因利息未繳遭法院拍賣，並非可歸責於伊之事由所致，伊無賠償責任可言等語，資為
抗辯。
原審將第一審所為被上訴人敗訴之判決廢棄發回，係以：按民事訴訟法第一百九十九
條第二項規定，審判長應向當事人發問或曉諭，令其陳述事實、聲明證據，或為其他
必要之聲明及陳述，其所聲明及陳述有不明瞭或不完足者，應令其明或補充之云云
，此為審判長（或獨任法官）因定訴訟關係之闡明權，同時並為其義務，故審判長對
於訴訟關係未盡此項必要之處置，違背闡明之義務者，其訴訟程序即有重大瑕疵，而
基此所為之判決，亦屬違背法令（最高法院四十三年台上字第一二號判例參照）。查
上訴人於第一審起訴狀主張「被告（指被上訴人）邀請原告（指上訴人）共同承受上
揭房地」，嗣更正陳述為兩造合夥購買系爭房地，並稱「兩造合夥之初既已約定南山
公司之抵押貸款本息，應共同負擔償還……拍賣皆因被告故意不共同到南山公司繳息
，債務不履行所致，被害人甲○○之出資額受損失，被告應負擔損害賠償之責」。而
第一審判決事實欄仍記載上訴人係主張「兩造約定共同買受系爭房地伺機出售」，理
由欄則依證人葉景松之證詞認定兩造係合夥購買系爭房地，已有矛盾。次查被上訴人
提起第二審上訴質疑上訴人於第一審既主張『合夥』關係，而以債務不履行資為損害
賠償之請求，然被上訴人究係何項『合夥』債務不履行﹖應賠償上訴人何種之損害﹖
其法條依據為何﹖未見上訴人起訴時表明，第一審法院就此不明瞭、不完足之聲明，
未盡闡明之義務，其判決即有重大瑕疵云云（見原審卷第二三頁）。上訴人即改稱「
（一審）八十五年一月八日書狀中所謂合夥是共同出資購買之意」「本件是共同出資
購買房地，與合夥經營事業有間，性質上不是合夥，不主張合夥之法律關係」（見原
審卷第五四、五五頁），被上訴人則以「對造向來主張是合夥，不同意對造為訴之變
更」為辯。第一審判決理由雖已記載「上訴人依債務不履行請求損害賠償，應予准許
」，但究依「合夥」之法律關係為判決？抑依「共同買受」或其他法律關係為判決？
如依合夥之法律關係請求，被上訴人究係何項「合夥」債務不履行﹖應賠償上訴人何
種之損害﹖上揭重要事項均有所不明，此攸關上訴人是否於上訴審為訴訟標的之變更
？上訴人於第一審之訴訟標的既有不明瞭之處，第一審並未令其敘明或補充，即逕認
上訴人之請求為有理由，顯然已違背上揭判例所示闡明之義務。第一審之訴訟程序既
有重大瑕疵，兩造亦未合意由原法院審理，為維持審級制度之必要，爰將第一審判決
廢棄發回等詞，為其判斷之基礎。
按第一審之訴訟程序有重大之瑕疵，第二審法院得廢棄原判決，而將該事件發回原法
院者，以因維持審級制度之必要為限，觀諸民事訴訟法第四百五十一條第一項規定自
明。第所謂因維持審級制度之必要，係指當事人因在第一審之審級利益被剝奪，致受
不利之判決，須發回原法院以回復其審級利益而言。本件上訴人在第一審既主張兩造
係合夥購買系爭房地（原判決理由欄第一行），而於原審則否認兩造有合夥關係，主
張是共同出資購買房地，究竟事實真相如何，是否為訴訟標的之變更，原審既為事實
審法院，茍認其陳述之事實或聲明有不明瞭或不完足之處，非不得自行依民事訴訟法
第一百九十九條第二項規定，向當事人發問或曉諭，令其明或補充之。乃怠於行使
闡明權，遽指第一審審判長違背闡明義務，以有維持審級制度之必要為理由，將第一
審判決廢棄，予以發回，自有可議。上訴論旨，指摘原判決不當，求予廢棄，非無理
由。
據上論結，本件上訴為有理由。依民事訴訟法第四百七十七條第一項、第四百七十八
條第一項，判決如主文。
中      華      民      國    八十六    年     五       月       九     日
                              最高法院民事第一庭
                                  審判長法官 李  錦  豐
                                        法官 楊  鼎  章
                                        法官 李  慧  兒
                                        法官 曾  煌  圳
                                        法官 陳  國  禎
　　　右正本證明與原本無異
 　　　　                              　　　書  記  官
中      華      民      國    八十六    年     五       月     二十     日
